臺灣高等法院刑事判決
111年度上易字第1390號
上  訴  人  
即  被  告  林榮潮




上列上訴人即被告因詐欺等案件，不服臺灣臺北地方法院111年
度易字第248號，中華民國111年8月9日第一審判決（聲請簡易判
決處刑案號：臺灣臺北地方檢察署110年度撤緩偵字第44號），
提起上訴，本院判決如下：
    主      文
原判決關於定應執行刑部分撤銷。
其他上訴駁回。
前開駁回部分所處之刑，應執行有期徒刑壹年陸月，如易科罰金
，以新臺幣壹仟元折算壹日。
    事實及理由
一、本案審判範圍：
  ㈠刑事訴訟法第348條第3項規定：「上訴得明示僅就判決之刑
    、沒收或保安處分一部為之」，而其立法理由指出：「為尊
    重當事人設定攻防之範圍，並減輕上訴審審理之負擔，容許
    上訴權人僅針對刑、沒收或保安處分一部提起上訴，其未表
    明上訴之認定犯罪事實部分，則不在第二審之審判範圍。如
    為數罪併罰之案件，亦得僅針對各罪之刑、沒收、保安處分
    或對併罰所定之應執行刑、沒收、保安處分，提起上訴，其
    效力不及於原審所認定之各犯罪事實，此部分犯罪事實不在
    上訴審審查範圍」。是科刑事項已可不隨同其犯罪事實而單
    獨成為上訴之標的，且上訴人明示僅就科刑事項上訴時，第
    二審法院即不再就原審法院所認定之犯罪事實為審查，而應
    以原審法院所認定之犯罪事實，作為論認原審量刑妥適與否
    的判斷基礎。
  ㈡本件上訴人即被告林榮潮（下稱被告）提起第二審上訴，被
    告於本院審理中當庭陳稱：伊只針對量刑上訴等語（見本院
    卷第89頁），是認被告只對原審之科刑事項提起上訴無訛。
    依據前述說明，本院僅就原審判決量刑妥適與否進行審理，
    至於原審判決其他部分，則非本院審查範圍。
二、本案據以審查量刑妥適與否之原審所認定之犯罪事實、所犯
    罪名：　　
  ㈠犯罪事實：　
    ⒈林榮潮為臺北市私立文成文理短期補習班（下稱文成補習
      班）之負責人，係為從事業務之人，其為享有首次購屋貸
      款之優惠利率，明知如附表一貸款名義人欄所示不知情之
      阮氏春、李孟芬並未任職於文成補習班及領取薪資、鍾珮
      華雖曾任職於文成補習班但未領取如附表一編號2偽造文
      件項目欄所示文成補習班薪資證明所載獎金新臺幣（下同
      ）20萬元，竟意圖為自己不法之所有，基於詐欺取財及行
      使業務登載不實文書之犯意，自民國103年8月起，尋得阮
      氏春、鍾珮華、李孟芬（下稱阮氏春等3人）充當買家後
      ，再將阮氏春等3人任職於文成補習班並領取薪資或獎金
      之不實事項，登載於其業務上所製作如附表一偽造文件項
      目欄所示之文件，並於如附表一申請貸款日期欄所示之日
      持前開登載不實之文件，以阮氏春等3人之名義向如附表
      一貸款銀行欄所示之銀行申請房屋貸款而行使之，致該等
      銀行承辦人員陷於錯誤，誤認阮氏春等3人符合申辦貸款
      之資力條件，而於如附表一貸款通過日期欄所示之日，以
      首次購屋貸款利率核撥如附表一核貸金額欄所示之貸款金
      額予阮氏春等3人，足生損害於如附表一貸款銀行欄所示
      之銀行審查房屋貸款之正確性及文成補習班管理員工任職
      、薪資之正確性。
　　⒉林榮潮另於如附表二年度欄所示各年度之某日時許，明知
      文成補習班並未於如附表二年度欄所示各年度給付如附表
      二金額欄所示之薪資予如附表二姓名欄所示之人，竟仍基
      於行使業務登載不實文書之犯意，在其業務上所作成之各
      類所得扣繳暨免扣繳憑單上，不實登載文成補習班給付如
      附表二金額欄所示之薪資予如附表二姓名欄所示之人，於
      向財政部臺北國稅局申報文成補習班各該年度綜合所得稅
      時列為薪資支出費用而行使之，足生損害於稅捐稽徵機關
      對於核課稅捐之正確性，惟因文成補習班於如附表二年度
      欄所示各年度均申報虧損，縱未認列如附表二金額欄所示
      之薪資，所得仍為0元，而未發生逃漏稅捐之結果。
　㈡所犯罪名：
　　⒈就犯罪事實⒈所示之犯行，均係犯刑法第339條第1項之詐欺
      取財罪及刑法第216條、第215條之行使業務登載不實文書
      罪，被告均係以一行為同時觸犯上開2罪名，均為想像競
      合犯，應各從一重之詐欺取財罪處斷。
　　⒉就犯罪事實⒉所示之犯行，均係犯刑法第216條、第215條之
      行使業務登載不實文書罪。
三、上訴駁回之理由（即各罪之宣告刑部分）：　　　
　㈠被告上訴理由略以：被告每月收入僅為勞保老年金1萬7,228
    元及敬老補助金3,772元，但每月需支出房租1萬4,000元及
    水電管理費，另有罰金5,000元、應予沒收之犯罪所得5,000
    元、台北富邦銀行及永豐商業銀行股份有限公司之信用卡債
    務等待支出，被告並無財產，年邁多病，生活辛苦，無奈地
    向兒女要生活費，但兒女負擔亦重，請從輕量刑等語。
　㈡按刑之量定，為求個案裁判之妥當性，法律賦予法院裁量之
    權，量刑輕重，屬為裁判之事實審法院得依職權自由裁量之
    事項，苟其量刑已以行為人之責任為基礎，並斟酌刑法第57
    條各款所列情狀，在法定刑度內，酌量科刑，如無偏執一端
    ，致明顯失出失入情形，上級審法院即不得單就量刑部分遽
    指為不當或違法。查原審於量刑理由已詳為說明以行為人之
    責任為基礎，審酌被告為求享有購屋貸款優惠，竟提供不實
    證明向銀行申辦貸款購屋，導致銀行錯誤評估還款能力及來
    源，又偽造證明向稅務機關申報稅款，所為均殊值非難，兼
    衡被告犯罪動機、目的、手段、情節、所生損害、犯後坦承
    犯行之態度及其素行，暨其自陳大學畢業、退休、無收入、
    無人需其扶養之智識程度及家庭經濟生活狀況等一切情狀，
    就被告所犯僅分別判處有期徒刑6月（共3罪）、2月（共4罪
    ），並均諭知如易科罰金，以1,000元折算1日，遠不及法定
    刑之中度，實屬從低度量刑。就刑罰裁量職權之行使，既未
    逾越法律所規定之範圍，亦無濫用權限之情形，難遽謂原判
    決之量刑有何不當，縱經將上揭被告自述之每月收支及積欠
    待繳納之款項等列入量刑因子，與其他量刑因子綜合考量，
    仍難遽謂原判決之量刑有何不當，縱與被告主觀上之期待有
    所落差，仍難指其量刑有何不當或違法。是被告上訴請求從
    輕量刑云云，為無理由，應予駁回。
四、撤銷改判之理由（即定執行刑部分）：　　
  ㈠按數罪併罰應分別宣告其罪之刑，然後依法定標準定其應執
    行之刑，刑法第51條定有明文。所謂「分別宣告其罪之刑」
    及「定其應執行之刑」，係指在同一判決內應分別宣告其罪
    刑及定其應執行之刑而言（最高法院86年度台非字第297號
    刑事判決意旨參照）。基此，數罪併罰雖於同一判決「定其
    應執行之刑」，然本質仍為法院之裁定，與「分別宣告其罪
    之刑」並非不可分，並無罪刑不可分原則之適用。如原判決
    所宣告罪刑，其上訴無理由應駁回，僅因執行刑有誤，可將
    執行刑改判，其他罪刑部分駁回上訴（最高法院36年度民刑
    庭庭長決議參照）。次按裁判確定前犯數罪者，併合處罰之
    ；數罪併罰，分別宣告其罪之刑，其宣告多數有期徒刑者，
    於各刑中之最長期以上，各刑合併之刑期以下，定其刑期，
    但不得逾30年，刑法第50條第1項前段、第51條第5款定有明
    文。另參諸數罪併合處罰之立法意旨，除在於緩和多數有期
    徒刑合併執行所造成之苛酷外，更避免責任非難之重複，蓋
    有期徒刑之科處，不僅在於懲罰犯罪行為，更重在矯治犯罪
    行為人、提升其規範意識，及回復社會對於法律規範之信賴
    ，是應併合處罰之複數有期徒刑倘一律合併執行，將造成責
    任非難之效果重複滿足、邊際效應遞減之不當效果，甚至有
    違責任主義，故採行加重單一刑主義，以期責罰相當。是法
    院就應併合處罰之數個有期徒刑宣告定其應執行刑時，不僅
    應遵守法律所定「以宣告各刑中之最長期為下限，各刑合併
    之刑期為上限，但最長不得逾30年」之外部界限，更應受不
    得明顯違反公平正義、法律秩序理念及目的之規範。具體而
    言，於併合處罰，其執行刑之酌定，應視行為人所犯數罪之
    犯罪類型而定，倘行為人所犯數罪屬相同之犯罪類型者（如
    複數竊盜、施用或販賣毒品等），於併合處罰時，其責任非
    難重複之程度較高，應酌定較低之應執行刑；然行為人所犯
    數罪雖屬相同之犯罪類型，但所侵犯者為具有不可替代性、
    不可回復性之個人法益（如殺人、妨害性自主），於併合處
    罰時，其責任非難重複之程度則較低，自可酌定較高之應執
    行刑；另行為人所犯數罪非惟犯罪類型相同，且其行為態樣
    、手段、動機均相似者，於併合處罰時，其責任非難重複之
    程度更高，應酌定更低之應執行刑；反之，行為人所犯數罪
    各屬不同之犯罪類型者，於併合處罰時，其責任非難重複之
    程度甚低，當可酌定較高之應執行刑。至個別犯罪之犯罪情
    節或對於社會之影響、行為人之品性、智識、生活狀況或前
    科情形等，除前述用以判斷各個犯罪之犯罪類型、法益侵害
    種類、犯罪行為態樣、手段、動機是否相同、相似，以避免
    責任非難過度重複者外，乃個別犯罪量處刑罰時已斟酌過之
    因素，要非定應執行刑時應再行審酌者。
　㈡原審就被告所犯詐欺取財及行使業務登載不實文書等犯行所
    為量刑，並無違誤，應予維持，業如前述。至原判決就被告
    所犯上開7罪定其應執行之刑為有期徒刑2年，雖未逾越外部
    界限，然被告所犯上開7罪，分別為詐欺取財罪及行使業務
    登載不實文書罪，其等各自犯罪類型、行為態樣、手段、動
    機及所侵害法益均相同，責任非難重複程度甚高，揆諸上揭
    說明，應於酌定應執行刑之際，考量此情並反映於所定刑度
    ，以符合比例原則、平等原則、罪刑相當原則、重複評價禁
    止原則之內部界限，予以審酌適當量處應執行刑，而非僅考
    量刑度加總之總刑期與定應執行之刑度作數字比例計算，而
    逕認應執行刑低於加總之總刑期所減得之刑度係給予被告刑
    罰之優惠。惟原判決定其應執行刑為有期徒刑2年，幾已與7
    罪之宣告刑總和（2年2月）相當，實未斟酌上開責任非難重
    複程度之情形，尚難謂為妥適。被告執此上訴請求輕判，為
    有理由。是原審定執行刑之裁量權行使既有上開瑕疵而無從
    維持，本院自應就此部分予以撤銷改判。
　㈢本院審酌被告所犯，分別為詐欺取財罪及行使業務登載不實
    文書罪，其等各自犯罪類型、行為態樣、手段、動機均相同
    ，所侵害者均非具有不可替代性、不可回復性之個人法益，
    責任非難重複之程度較高，惟2犯罪類型之行為態樣、手段
    、動機仍有所不同，彼此間責任非難重複之程度不高，復審
    酌本案一切情狀而為整體之非難評價後，就被告前開駁回部
    分所處之刑，定其應執行之刑如主文第3項所示，並諭知易
    科罰金之折算標準，以資懲儆。
據上論斷，應依刑事訴訟法第368條、第369條第1項前段、第364
條、第299條第1項前段，判決如主文。
本案經檢察官孫沛琦聲請簡易判決處刑，檢察官陳正芬到庭執行
職務。
中　　華　　民　　國　　111 　年　　11　　月　　23　　日
                  刑事第二十三庭審判長法  官  許永煌
                                      法  官  黃美文
                                      法  官  雷淑雯
以上正本證明與原本無異。
本件不得上訴。
                                      書記官  林立柏
中　　華　　民　　國　　111 　年　　11　　月　　23　　日
附錄原判決論罪科刑法條全文：
刑法第215條
從事業務之人，明知為不實之事項，而登載於其業務上作成之文
書，足以生損害於公眾或他人者，處3年以下有期徒刑、拘役或1
萬5千元以下罰金。

刑法第216條
行使第210條至第215條之文書者，依偽造、變造文書或登載不實
事項或使登載不實事項之規定處斷。

刑法第339條
意圖為自己或第三人不法之所有，以詐術使人將本人或第三人之
物交付者，處5年以下有期徒刑、拘役或科或併科50萬元以下罰
金。
以前項方法得財產上不法之利益或使第三人得之者，亦同。
前二項之未遂犯罰之。

附表一：
編號 貸款 名義人 申請貸款日期 貸款通過日期 核貸金額(新臺幣) 貸款銀行 購屋地址 偽造文件項目 1 阮氏春 103年8月14日 103年8月14日 355萬元 華南銀行（平鎮分行） 桃園市○鎮區○○路0段000巷00號4樓 文成補習班在職證明、薪資證明 2 鍾珮華 104年8月7日 104年9月7日 400萬元 華南銀行（平鎮分行） 桃園市○鎮區○○路0段000巷00號2樓 文成補習班薪資證明 3 李孟芬 104年10月27日 104年10月27日 365萬元 華南銀行（觀音分行） 桃園市○鎮區○○路0段000巷00號4樓 文成補習班在職證明、薪資證明 

附表二：
 年度  姓 名  金 額（新臺幣）  102 阮氏春     25萬0,500元  102 鍾珮華    43萬5,600元  103 阮氏春    23萬1,203元  103 鍾珮華    43萬5,600元  104 阮氏春    7萬7,092元  105 范玉秀    52萬6,800元  105 黃雅玲    32萬元